最　高　行　政　法　院　判　決　　　　　　　　　　九十一年度判字第九一二號
　　再 審原 告　丁○○○
　　　　　　　　戊○○
　　　　　　　　甲○○
　　　　　　　　乙○○
　　　　　　　　丙○○
　　共　　　同
　　訴訟代理人　乙○○
　　再 審被 告　財政部高雄市國稅局
　　代　表　人　鄭宗典
右當事人間因遺產稅事件，再審原告不服本院中華民國八十九年八月十日八十九年度
判字第二五二六號判決，提起再審之訴。本院判決如左︰
　　主  文
再審之訴駁回。
再審訴訟費用由再審原告連帶負擔。
　　事  實
緣本件被繼承人邱煥東於民國八十三年十月十五日死亡，由再審原告乙○○等於八十
四年七月十三日申報遺產稅，再審被告就被繼承人之銀行資金流向，查得被繼承人於
死亡前三年贈與再審原告乙○○新臺幣（下同）二○、○○○、○○○元，及於被繼
承人死亡前一日即八十三年十月十四日，由再審原告丙○○自被繼承人所有高雄市第
一信用合作社新興分社（以下簡稱高市一信新興分社）及聯邦商業銀行高雄分行（以
下簡稱聯邦銀行高雄分行）分別提領現金六、○○○、○○○元及一一、○五○、○
○○元，經於八十五年三月十一日及同年五月十八日函請丙○○說明資金流向，丙○
○未能提示確切證明文件，乃據以核定贈與金額一七、○五○、○○○元，併同本年
度前次贈與額二○、○○○、○○○元，核計應納贈與稅七、二一○、○○○元，並
以再審原告等五人為納稅義務人發單課徵贈與稅，另依行為時遺產及贈與稅法第十五
條第一項第二款之規定，將該項贈與之財產併入其遺產總額。又被繼承人死亡前三日
即八十三年十月十二日，被繼承人所有台灣中小企業銀行苓雅分行（以下簡稱台灣企
銀苓雅分行）經人提領現金九、六○○、○○○元，該行客戶一次提領現鈔一百萬元
以上備查簿之簽名雖為被繼承人邱煥東，惟非被繼承人親筆簽名，依被繼承人當時病
情已無法單獨行動，門診尚須親人背負，該款資金流向繼承人等難謂不知情，乃將九
、六○○、○○○元列入遺產總額，核定遺產總額九三、四一九、三五三元，並按所
漏稅額處以罰鍰四、一一八、一○○元。再審原告等就遺產總額中死亡前三年贈與額
二○、○○○、○○○元、一七、○五○、○○○元及現金九、六○○、○○○元、
罰鍰暨配偶剩餘財產分配請求權部分，申經復查結果，除配偶剩餘財產分配請求權一
一、二二七、四六七元部分准自遺產總額中扣減，並追減罰鍰四四九、一○○元外，
其餘未准變更。再審原告等不服，向財政部提起訴願。案經該部就遺產總額中死亡前
三年贈與額二○、○○○、○○○元、一七、○五○、○○○元及現金九、六○○、
○○○元及配偶剩餘財產分配請求權部分，駁回其訴願，罰鍰部分漏未決定，再審原
告不服，提起再訴願，行政院依修正前訴願法第二十一條規定，就罰鍰部分，合併審
決，並全部駁回再訴願，再審原告不服，乃提起行政訴訟。經本院八十九年度判字第
二五二六號判決（下稱原判決）駁回。再審原告以原判決有行政訴訟法第二百七十三
條第一項第第一款、第二款、第十一款、第十四款之再審事由提起再審之訴。茲摘敘
兩造訴辯意旨如次：
甲、再審原告起訴意旨及補充理由略謂︰
一、再審被告於前程序答辯，認「按民法第一千零三十條之一規定，被繼承人生存配
    偶之剩餘財產分配請求權之範疇乃以現存之原有財產為前提，上開死亡前三年內
    贈與三七、○五○、○○○元並未符前開規定。」云云，其見解縱屬正確，再審
    被告亦僅認三七、○五○、○○○元並未符前開規定，而三七、○五○、○○○
    元，係指二○、○○○、○○○元及一七、○五○、○○○元之總額，並未包括
    本件現金九、六○○、○○○元部分，而原判決第十一頁第十一行至第十四行卻
    認定上開死亡前三年內贈與三七、○五○、○○○元及現金九、六○○、○○○
    元部分未符前開規定云云，原判決增列「現金九、六○○、○○○元部分」；另
    於原判決書第八頁第三行至第五行再審被告答辯部分，記載再審原告漏報遺產三
    七、二六六、三六五元；而原判決書第十二頁第二行卻認定「除漏報已確定三年
    內贈與二千萬元、一千七百零五萬元部分，及本件九、六○○、○○○元遺產。
    」等語，兩相對照，顯見原判決誤予增列漏報「九、六○○、○○○元」，顯有
    誤認證物及事實之違失，判決主文與理由矛盾。況且在原判決書第十二頁第三行
    既認定本件九、六○○、○○○元為「遺產」，即被繼承人仍保有所有權，就此
    部分原判決未准適用民法第一千零三十條之一規定，准予生存配偶丁○○○得主
    張剩餘財產分配請求權，有適用法規錯誤、漏未斟酌重要證物及誤認事實致判決
    主文與理由矛盾之違失。
二、按民法第一千零三十條之一所謂「現存」之財產，應指夫或妻死亡或其他聯合財
    產關係消滅時，仍所有存在而言，並不以其名下或實際占有之財產為限，如夫死
    亡者，則妻得對夫之「遺產」主張二分之一之剩餘財產分配請求權。又「被繼承
    人死亡，生存之配偶依民法第一千零三十條之一規定行使剩餘財產差額分配請求
    權應分得之財產，該項請求權價值，於核課遺產時，准自遺產總額中扣除，且生
    存之配偶之分配請求權不以法院裁判為必要，經全體繼承人同意時，稽徵機關亦
    應受理，財政部八十六年二月十五日台財稅第八五一九二四五二三號函釋可參考
    。」鈞院八十六年度判字第二四六一號判決可資參考。經查：本件關於現金九、
    六○○、○○○元部分，再審被告認為「遺產」，核課遺產稅，顯見再審被告係
    以被繼承人之「生前」、「現存」、「遺產」為其認定課稅之依據，且係於民國
    七十四年六月五日以後取得之財產，是既認係現存之「遺產」，又不准再審原告
    丁○○○得主張剩餘財產分配請求權，原判決有上述之違誤。
三、為本案判決基礎之二○、○○○、○○○元贈與案之行政訴訟，業經鈞院以八十
    九年度判字第七六六號判決撤銷原處分、訴願及再訴願決定，有鈞院判決書影本
    可稽，而該二○、○○○、○○○元贈與案，關係再審被告是否得與另件一七、
    ○五○、○○○元贈與案，以「同一年度」之贈與為由，合併計算其贈與金額，
    並以較高贈與稅率課徵贈與稅後，再將該二○、○○○、○○○元列入總遺產數
    額內重覆課稅，且該二○、○○○、○○○元贈與案，既經判決撤銷再審被告前
    程序之行政處分，則該筆二○、○○○、○○○元，即不得列入「總遺產」之總
    額課稅，而本案（即總遺產案）卻仍將該筆二○、○○○、○○○元歸入「總遺
    產」總額內課稅，其核定之稅率自有不同，其稅額亦隨之而異，關係再審被告得
    否課處漏報該筆二○、○○○、○○○元之罰鍰。故該二○、○○○、○○○元
    贈與案之行政處分，既已經鈞院判決撤銷，則影響另案一七、○五○、○○○元
    贈與案之稅額，且亦影響本件總遺產案，其課處「稅額」及「罰鍰」多達數百萬
    元之鉅，故該二○、○○○、○○○元贈與案，為本案之判決基礎之一，該案之
    行政處分既已判決撤銷，原判決疏未詳察，合併駁回再審原告前程序之訴，尚有
    違誤，自得依行政訴訟法第二百七十三條第一項第十一款之規定，提起本件再審
    之訴。
四、按為判決基礎之裁判，如有前條所定之情形者，得據以對於該判決提起再審之訴
    ，行政訴訟法第二百七十四條定有明文。查該現金二○、○○○、○○○元贈與
    案，既經鈞院以八十九度判字第七六六號判決撤銷再審被告之原處分及訴願機關
    之訴願、再訴願決定，已如前述，則與該案互為牽連，且為判決基礎之一七、○
    五、○○○元贈與案，即不得認定為「同一年度」之贈與，以合併計算其贈與數
    額，且其核定稅率亦非百分之四十五，影響再審原告之權益達二、六五八、七五
    ○元之鉅，該二○、○○○、○○○元贈與案既為一七、○五○、○○○元贈與
    案之判決基礎，而該二○、○○○、○○○元贈與案既已判決變更，則一七、○
    五○、○○○元贈與案之判決（鈞院八十九年度判字第七六五號）論據已失所依
    附，依行政訴訟法第二百七十四條規定，該一七、○五○、○○○元贈與案即有
    同法第二百七十三條第一項第十一款之再審事由。
五、綜上所述，原判決有前開再審事由，請將原判決廢棄，發回再審被告另為適法之
    處分等語。
乙、再審被告答辯意旨略謂：
一、再審被告於查核被繼承人邱煥東遺產稅申報案時，經查得被繼承人邱煥東有兩筆
    死亡前贈與，贈與額分別為二○、○○○、○○○元及一七、○五○、○○○元
    ，因贈與時點不同（分別為八十三年九月五日及八十三年十月十四日），受贈人
    亦不相同（分別為再審原告乙○○及丙○○），遂依據行為時遺產及贈與稅法第
    四條規定分兩案核定贈與稅，並依據同法第十九條第二項：「一年內有二次以上
    贈與者，應合併計算其贈與額，依前項規定計算稅額，減除其已繳納之贈與稅額
    （按即前次贈與核定稅額）後，為當次贈與稅額。」之規定，將八十三年十月十
    四日贈與額一七、○五○、○○○元併入前次（八十三年九月五日）贈與額二○
    、○○○、○○○元，計算贈與稅額時並減除第一次核定贈與稅五、七三一、二
    五○元，核定本次贈與稅七、二一○、○○○元（有相關資金流程及該兩案復查
    、訴願或再訴願決定書、行政訴訟判決附卷，均已論述綦詳），再依據同法第十
    五條第一項規定，將該兩筆死亡前贈與併入被繼承人邱煥東之遺產總額課徵遺產
    稅，洵無不合。次查，被繼承人設於台灣企銀苓雅分行之帳戶，於被繼承人死亡
    前三日（即八十三年十月十二日），經人提領現金九、六○○、○○○元，查該
    行客戶一次提領現鈔一、○○○、○○○元以上備查簿之簽名雖為被繼承人邱煥
    東，惟非被繼承人本人親筆簽名，經再審被告於八十七年五月十四日走訪當時銀
    行承辦人呂芳玉及在場人陳美玉，證實係由被繼承人之女即再審原告丙○○提領
    ，並簽被繼承人名字，然對該資金流向再審原告均謂不知情，並以未曾領取被繼
    承人任何款項為由搪塞。惟查係屬被繼承人死亡前因重病無法處理事務期間提領
    存款，其繼承人對該存款不能證明其用途者，依行為時遺產及贈與稅法施行細則
    第十三條規定，仍應列入遺產課稅，再審被告遂據以將該提領現金九、六○○、
    ○○○元併入被繼承人邱煥東之遺產總額課徵遺產稅，並無違誤。又再審原告依
    民法第一千零三十條之一規定主張生存配偶剩餘財產差額分配請求權時，將上開
    死亡前兩筆贈與二○、○○○、○○○元、一七、○五○、○○○元及提領現金
    九、六○○、○○○元均一併申請列入。按民法第一千零三十條之一規定，被繼
    承人之配偶之剩餘財產分配請求權之範疇乃以「現存」之原有財產為前提，上開
    死亡前三年贈與三七、○五○、○○○元並不符合前開規定，未准列入，提領現
    金九、六○○、○○○元部分則併入計算，經重行計算被繼承人之剩餘財產為二
    六、二二○、四二○元，其生存配偶丁○○○之剩餘財產為三、七六五、四八五
    元，則該項請求權之上限為一一、二二七、四六七元，再審被告已准自遺產總額
    中扣除無誤。
三、再審原告主張二○、○○○、○○○元贈與案為本件遺產稅案件之判決基礎，業
    經鈞院以八十九年度判字第七六六號判決撤銷原處分、訴願及再訴願決定，而認
    有行政訴訟法第二百七十三條第一項第十一款之再審理由，惟參照鈞院四十四年
    裁字第四十二號判例，民事訴訟法第四百九十二條第一項第九款所載民事或刑事
    判決，及其他裁判或行政處分，依其後之確定裁判或行政處分已變更者，得提起
    再審之訴，係指其後之確定裁判或行政處分，已變更為判決基礎之裁判或行政處
    分者而言，若已確定之終局判決，並未因後之確定裁判或行政處分而變更，即不
    得援引該條款，提起再審之訴。縱令認為二○、○○○、○○○元贈與案為本件
    遺產稅案件之判決基礎，惟該贈與稅案件鈞院雖以八十九年度判字第七六六號判
    決撤銷原處分、訴願及再訴願決定，然同時囑由再審被告查明另為適法之處分，
    經重為復查決定，原贈與稅之課稅處分仍予以維持，此有再審被告八十九年七月
    二十一日財高國稅法字第八九○三七一九八號贈與稅重核決定書及八十九年九月
    四日財高國稅法字第八九○四五八一○號答辯書附卷可稽，該行政處分既未變更
    ，則再審原告主張之再審理由並不存在，其提起再審之訴，即非有據。
四、再審原告主張二○、○○○、○○○元贈與案既經判決撤銷原處分、訴願及再訴
    願決定，則與該案互為牽連且為判決基礎之一七、○五○、○○○元贈與案，即
    不得認定為「同一年度」之贈與，合併計算其贈與數額，該一七、○五○、○○
    ○元贈與案之判決論據已失所依附，依行政訴訟法第二百七十四條規定，該一七
    、○五○、○○○元贈與案即有同法第二百七十三條第一項第十一款之再審事由
    ，為此依行政訴訟法第二百七十四條規定請求廢棄原判決。經查如前論述，二○
    、○○○、○○○元贈與案雖經鈞院以八十九年度判字第七六六號判決撤銷原處
    分、訴願及再訴願決定，然同時囑由再審被告查明另為適法之處分，經重為復查
    決定，原贈與稅之課稅處分仍予以維持，該行政處分既未變更，並無再審原告主
    張之再審理由；且查一七、○五○、○○○元贈與案業經鈞院以八十九年度判字
    第七六五號終局判決確定在案，縱有再審事由亦應另案於法定再審不變期間內提
    起，再審原告卻於本案爭執，於法未合。
五、查所謂適用法規顯有錯誤，應以確定判決違背法規或現存判例、解釋者為限，且
    法院裁判適用法規或解釋法律，係依職權為之，再審原告提出另一判決（最高法
    院八十五年度台抗字第五九五號裁判），利用其法律上之見解而為有利於己之主
    張，僅屬對原判決所持法律上之見解有所爭執申辯，尚難謂為適用法規顯有錯誤
    ，其據以提起再審之訴，亦非合法。
六、再審原告主張再審被告僅認三七、○五○、○○○元（一七、○五○、○○○元
    贈與案及二○、○○○、○○○元贈與案）未符合民法第一千零三十條之一規定
    被繼承人生存配偶剩餘財產分配請求權之範疇，而原判決認定除死亡前三年內贈
    與三七、○五○、○○○元未符合民法第一千零三十條之一規定外，另增列現金
    九、六○○、○○○元部分（詳判決書第十一頁第十一行至第十四行），及再審
    被告僅認定再審原告漏報遺產三七、二六六、三六五元，而原判決卻認定除漏報
    已確定死亡前三年內贈與二○、○○○、○○○元、一七、○五○、○○○元部
    分，及本件九、六○○、○○○元遺產等語（詳判決書第十二頁第二行），亦顯
    見原判決誤增漏報九、六○○、○○○元，顯有誤認證物及事實之違失，況且原
    判決既認定九、六○○、○○○元為「遺產」，以示區別二○、○○○、○○○
    元及一七、○五○、○○○元贈與，何以又未准生存配偶丁○○○得主張剩餘財
    產分配請求權，亦顯有適用法規錯誤、漏未斟酌重要證物及誤認事實致主文與理
    由矛盾之違失等語，查有關生存配偶剩餘財產差額分配請求權部分，如前所述，
    提領現金九、六○○、○○○元業已併入計算被繼承人之剩餘財產及該項請求權
    限額內，該項請求權限額業自遺產總額中扣除在案，另該九、六○○、○○○元
    再審被告係依行為時遺產及贈與稅法施行細則第十三條規定，僅列入遺產總額課
    稅，而未認定為漏報遺產，處以罰鍰，原判決誤認未符合民法第一千零三十條之
    一規定及漏報遺產，因並未損及再審原告之權益（再審被告並未因該判決而另為
    不利再審原告之處分），尚非得以執為再審之事由。
七、綜上所述，本件再審原告之訴為無理由，請予判決駁回之等語。
　　理  由
一、按「有左列各款情形之一者，得以再審之訴對於終局判決聲明不服。但當事人已
    依上訴主張其事由或知其事由而不為主張者，不在此限：一、適用法規顯有錯誤
    者。二、判決理由與主文顯有矛盾者。．．．一一、為判決基礎之民事或刑事判
    決及其他裁判或行政處分，依其後之確定裁判或行政處分已變更者。．．．十四
    、原判決就足以影響於判決之重要證物漏未斟酌者。」「為判決基礎之裁判，如
    有前條所定之情形者，得據以對該判決提起再審之訴。」分別為行政訴訟法第二
    百七十三條第一項第一款、第二款、第十一款、第十四款及第二百七十四條所明
    定。次按「所謂判決理由與主文顯有矛盾，係指判決理由與主文之內容適得其反
    而言。判決理由與事實之記載不甚適合或判決理由不備，均屬判決違背法令問題
    ，並非理由與主文矛盾，自不得為再審之事由。」「所載民事或刑事判決，及其
    他之裁判或行政處分，依其後之確定裁判或行政處分已變更者，得提起再審之訴
    。係指其後之確定裁判或行政處分，已變更為判決基礎之裁判或行政處分者而言
    。若已確定之終局判決，並未因後之確定裁判或行政處分而變更，即不得援引該
    條款，提起再審之訴。」本院業已分別著成六十年判字第八十七號、四十四年裁
    字第四十二號判例可資參照。
二、本件被繼承人邱煥東於民國八十三年十月十五日死亡，由再審原告乙○○等於八
    十四年七月十三日申報遺產稅，再審被告查得被繼承人於死亡前三年贈與再審原
    告乙○○二○、○○○、○○○元，及被繼承人死亡前一日，再審原告丙○○自
    被繼承人所有高市一信新興分社及聯邦銀行高雄分行帳戶分別提領現金六、○○
    ○、○○○元及一一、○五○、○○○元，丙○○未能確切說明資金流向，乃據
    以核定贈與金額一七、○五○、○○○元，併同本年度前次贈與額發單向再審被
    告課徵贈與稅七、二一○、○○○元，另將該項贈與之財產併入其遺產總額。又
    被繼承人死亡前三日，被繼承人所有台灣企銀苓雅分行經提領現金九、六○○、
    ○○○元，乃將之列入遺產總額，核定遺產總額九三、四一九、三五三元，並按
    所漏稅額處以罰鍰四、一一八、一○○元。再審原告申經復查結果，除配偶剩餘
    財產分配請求權一一、二二七、四六七元部分准自遺產總額中扣減，並追減罰鍰
    四四九、一○○元外，其餘未准變更。再審原告不服，循序提起行政訴訟。經原
    判決駁回之。再審原告以原判決有行政訴訟法第二百七十三條第一項第第一款、
    第二款、第十一款、第十四款之再審事由提起再審之訴，並以如事實欄所示各節
    ，據為爭執。經查：
（一）本件再審原告主張原判決認定現金九、六○○、○○○元部分不准再審原告丁
      ○○○主張剩餘財產分配請求範圍，及認定再審原告漏報遺產九、六○○、○
      ○○元等情，有誤認證物及事實、適用法規錯誤、漏未斟酌重要證物及誤認事
      實致主文與理由矛盾之違失云云，查有關生存配偶剩餘財產差額分配請求權部
      分，前程序復查決定業已就提領現金九、六○○、○○○元部分併入計算被繼
      承人之剩餘財產及該項請求權限額內，該項請求權限額業自遺產總額中扣除在
      案，此觀之前程序更正之遺產稅核定通知書自明。原判決依前開認定，爰駁回
      再審原告於前程序之訴，適用法規並無錯誤，再審原告就此主張原判決適用法
      規錯誤，實僅係就事實認定有所誤會。另再審被告係依行為時遺產及贈與稅法
      施行細則第十三條規定，將該九、六○○、○○○元列入遺產總額課稅，而未
      認定為漏報遺產而處以罰鍰，原判決雖認不得依民法第一千零三十條之一規定
      主張剩餘財產分配及認係漏報遺產，惟再審原告就此並未指出原判決漏未斟酌
      何項證物，難認原判決有行政訴訟法第二百七十三條第十四款之再審事由；況
      原判決之結論並未變更原復查決定及一再訴願決定，或另為不利再審原告之處
      分，再審原告主張有該款之事由，亦嫌無據；又原判決前開認定，原即應得再
      審原告於前程序之訴為無理由之結果，而原判決之主文正為駁回再審原告於前
      程序之訴，揆之前揭判例，自無主文與理由矛盾之情形。
（二）再審原告以為原判決基礎之二○、○○○、○○○元贈與案有關行政處分，業
      經本院另案判決予以撤銷云云，查為前程序之原處分雖係依據有關二○、○○
      ○、○○○元贈與之行政處分所為認定進而計算出罰鍰金額，惟本院雖以八十
      九年度判字第七六六號判決撤銷前開贈與稅案件之原處分、訴願及再訴願決定
      ，然亦同時著由再審被告查明另為適法之處分，經再審被告重為復查決定，前
      開贈與稅之課稅處分仍予以維持，此有再審被告八十九年七月二十一日財高國
      稅法字第八九○三七一九八號贈與稅重核決定書及八十九年九月四日財高國稅
      法字第八九○四五八一○號答辯書附於前程序原處分卷可稽。前開行政處分既
      未經變更，揆之前開說明，再審原告主張之再審理由並不存在，其提起再審之
      訴，即非有據。
三、綜上所述，本件再審原告所述，顯不足取，其起訴意旨聲明求為廢棄原判決，為
    無理由，應予駁回。
據上論結，本件再審之訴為無理由，爰依行政訴訟法施行法第二條、第三條、行政訴
訟法第二百七十八條第二項、第九十八條第三項前段、第一百零四條、民事訴訟法第
八十五條第二項，判決如主文。
中　　華　　民　　國　　九十一　　　年　　　　六　　　月　　　　六　　　日
                    最 高 行 政 法 院  第 三 庭
                                審 判 長 法  官　　　葉　振　權
                                         法  官      林　家　惠
                                         法  官　　　吳　錦　龍
                                         法  官　　　劉　鑫　楨
                                         法  官　　　吳　明　鴻
右  正  本  證  明  與  原  本  無  異
　　　　　　　　　　　　　　　　　　　　 法院書記官　阮　桂　芬
中　　華　　民　　國　　九十一　　　年　　　六　　　　月　　　六　　　　日
